【裁判字號】    96,家抗,70
【裁判日期】    970124
【裁判案由】    變更子女姓氏
【裁判全文】
臺灣臺北地方法院民事裁定              96年度家抗字第70號
抗告人即
聲 請 人  甲○○
上列當事人聲請變更姓氏事件，抗告人不服本院於中華民國96年
9月27日所為96年度家聲字第485號民事裁定提起抗告，本院家事
第二審合議庭裁定如下：
      主    文
抗告駁回。
抗告費用新臺幣壹仟元由抗告人負擔。
      理    由
一、本件抗告意旨略以：聲請人父親許天才與母親洪戎之婚姻係
    招贅婚，惟因基於夫婦感情始冠夫姓「許」，父親生前即同
    意聲請人更改姓氏為母親姓氏「洪」，若不從命則有違孝道
    ，為此提起抗告云云。
二、經查：
    (一)聲請人生父許天才(民前4 年9月1日生)於臺灣日據時期
        (大正15年8月15日)為生母洪戎(民前4年8月1日生)招贅
        成婚，但未冠妻姓「洪」。依當時戶籍謄本記載，二人
        先後育有長女許幼女(昭和3 年11月10日生)、長男許不
        碟(昭和5年1月11日生)、次男許止(昭和7年7月12日生)
        、三女許美玉(昭和13年1月10日生)、三男許義雄(昭和
        15年8月25日生)及四男許則之(昭和20年4月19日生，即
        本件聲請人)，有聲請人提出之日據時期戶籍謄本在卷(
        原審卷)。
    (二)嗣臺灣光復後，戶政機關辦理住民戶籍過錄時，聲請人
        生父姓名一度被誤載為「許天財」，於民國(下同)56年
        5月11日更正為「許天才」(但其餘家人相關戶籍之記載
        未一併更正，仍登載為「許天財」 )。聲請人生母姓名
        則冠以夫姓登載為「許洪戎」，二人教育程度均為「不
        識字」，又聲請人姓名「許則之」於39年12月12日改名
        為「甲○○」。嗣聲請人生母許洪戎於60年6月2日死亡
        ，生父許天才則於92年8月5日過世，亦據聲請人提出光
        復後臺灣地區戶籍謄本及許天才死亡證明書等件影本在
        卷(原審卷)。
    (三)96年5 月23日總統令修正公布民法第1059條關於子女姓
        氏規定，即「子女已成年者，經父母之書面同意得變更
        為父姓或母姓」(第3 項)，子女父母雙方死亡者，有事
        實足認子女之姓氏對其有不利之影響時，始得請求法院
        宣告變更子女之姓氏為父姓或母姓，同法條第5項第2款
        亦有規定。惟查同日修正公布之「民法親屬編施行法」
        第1 條明定「關於親屬之事件，在民法親屬編施行前發
        生者，除本施行法有特別規定外，不適用民法親屬編之
        規定；其在修正前發生者，除本施行法有特別規定外，
        亦不適用修正後之規定」，此即「法律不溯既往」原則
        之規定。本件聲請人為成年人，其父母均在民法第1059
        條修正公布(96年5 月23日)前死亡，已詳見前述，本件
        聲請既在民法第1059條修正前發生，即無適用餘地。原
        法院以裁定駁回其聲請，並無違誤。聲請人猶執陳詞求
        予廢棄，為無理由，應予駁回。
三、爰依非訟事件法第46條，民事訴訟法第495條之1 第1項，第
    449條第1項，第78條，裁定如主文。
中    華    民    國    97    年    1     月    24    日
                        審判長法  官  彭 南 元
                              法  官  徐 麗 瑩
                              法  官  鍾    華
以上正本係照原本作成。
本裁定除以適用法規顯有錯誤為理由，並經本院許可外，不得再
抗告。
如提起再抗告，應於收受送達後10日內，向本院提出再抗告狀，
應同時表明再抗告理由，且繳納再抗告費用新臺幣壹仟元。
中    華    民    國    97    年    1     月    24    日
                              書記官  郭 麗 琴


司法院資訊處製作；財團法人民間司法改革基金會備份。
